臺灣高等法院刑事判決
111年度上訴字第2102號
上  訴  人  臺灣臺北地方檢察署檢察官
被      告  祈昕  



            郭俊毅



上列上訴人因被告等詐欺等案件，不服臺灣臺北地方法院110年
度訴字第737號，中華民國111年4月26日第一審判決（起訴案號
：臺灣臺北地方檢察署110年度偵字第9798號），提起上訴，本
院判決如下：
    主  文
原判決關於郭俊毅部分撤銷。
郭俊毅共同犯洗錢防制法第十四條第一項之洗錢罪，處有期徒刑
參月，併科罰金新臺幣壹萬元，罰金如易服勞役以新臺幣壹仟元
折算壹日。
其他上訴駁回。
    犯罪事實
壹、郭俊毅與真實姓名年籍不詳之成年人（下稱不詳之人），共
    同意圖為自己不法之所有，基於詐欺取財及洗錢之犯意聯絡
    ，推由郭俊毅先於民國109年8月間某日向不知情友人蔣家豪
    （另經不起訴處分）借得蔣母林美玲名下陽信商業銀行帳號
    000-000000000000號帳戶（下稱陽信銀行帳戶）之金融卡及
    密碼，並將帳戶資訊提供予該不詳之人，該不詳之人繼於10
    9年9月29日使用即時通訊軟體LINE，且以暱稱「Arabela」
    、「瑾」之名義，向人在新竹縣之曾文逸佯稱，現有一投資
    案需要新臺幣（下同）50萬元，尚缺資金14萬元，待投資獲
    利後平分利潤等語，致曾文逸陷於錯誤，於同日下午2時34
    分許至3時21分許期間，分別匯款3萬元、3萬元、1萬元、3
    萬元至上開陽信銀行帳戶內。郭俊毅復依該不詳之人指示，
    於同日下午3時53分許，前往臺北市○○區○○路000號之全聯福
    利中心吉林店，持上開陽信銀行帳戶金融卡，將曾文逸所匯
    入10萬元款項提領一空，並至臺北市士林捷運站2號出口附近
    交予該不詳之人，以隱匿、掩飾詐欺不法所得實際去向。嗣
    曾文逸發覺有異報警處理，始經警循線查獲。
貳、案經曾文逸訴由臺北市政府警察局大安分局報告臺灣臺北地
    方檢察署檢察官提起公訴。
    理  由
壹、被告郭俊毅部分（即原判決有罪部分）：
  一、本案當事人即檢察官及被告郭俊毅（下稱被告），對於後
      述證據之證據能力均不爭執，本院查無證據得認後述證據
      之取得有何違法情事，且認為後述證據之內容與本案認定
      有關，爰合法調查後引為裁判之依據。
  二、訊據被告對於犯罪事實均坦承不諱（本院卷第184頁、原
      審卷第244、256至257頁），並經證人即告訴人曾文逸於
      警詢時指訴受騙匯款情節明確（偵卷第37至45頁），以及
      證人蔣家豪、林美玲於警詢及偵訊時指證被告向蔣家豪借
      得蔣母林美玲上開陽信銀行帳戶使用情節屬實（偵卷第23
      至25頁、第29至35頁、第209至211頁、第67至69頁），且
      有陽信銀行之開戶資料及歷史交易明細、全聯吉林店自動
      櫃員機監視器錄影紀錄光碟及翻拍照片、告訴人與暱稱「
      Arabela」、「瑾」之人間LINE對話紀錄截圖、新竹縣政
      府警察局新湖分局新豐分局新豐分駐所受理各類案件紀錄
      表和報案三聯單等可稽（偵卷第75至79頁、第19至21頁、
      第47至65頁、第137至139頁），足認被告上開任意性自白
      ，與事實相符。從而，本件事證明確，被告犯行堪以認定
      。
  三、核被告所為，係犯刑法第339條第1項之詐欺取財罪及洗錢
      防制法第14條第1項之洗錢罪。被告與不詳之人就前開犯
      行，具有犯意聯絡及行為分擔，應論以共同正犯。又被告
      所為上開詐欺取財及洗錢犯行，其行為具有局部同一性，
      應認係以一行為同時觸犯上開各罪而為想像競合犯，依刑
      法第55條前段，從重論以洗錢罪。另按「犯前二條之罪，
      在偵查或審判中自白者，減輕其刑」，洗錢防制法第16條
      第2項定有明文，被告犯洗錢防制法第14條之罪，在審判
      中自白，應依同法第16條第2項減輕其刑。
  四、公訴意旨雖認被告所為係犯刑法第339條之4第1項第2款三
      人以上共同犯詐欺取財罪之加重詐欺罪，惟按該罪名之「
      三人以上共同犯之」要件，係屬詐欺罪加重其刑之要件，
      而立法者加重處罰之目的，係鑑於近年來詐欺犯罪之共犯
      結構有逐漸擴大之趨勢，多人分工之下，具有易於實施及
      難於追查犯罪之特別惡性。是項罪名既以特定人數以上共
      犯所具有之特別惡性，為其加重刑度之基礎，其認定攸關
      行為人之罪責，自應達到無合理懷疑之程度。查被告堅決
      否認有第三名共犯之存在（原審卷第256至257頁），檢察
      官並未舉證證明本案犯行確由三人以上所為，自難遽予認
      定被告該當三人以上共同犯詐欺取財罪之加重取財罪名，
      惟起訴與本院認定之犯行，基本社會事實相同，爰變更起
      訴法條並予審理。
  五、另被告前因毒品危害防制條例案件，分別經法院判處有期
      徒刑7月、3年7月、1年10月確定，並經本院103年度聲字
      第1175號裁定應執行有期徒刑4年6月，105年12月29日假
      釋付保護管束，107年6月17日保護管束期滿，惟其另因妨
      害自由案件經法院判處有期徒刑5月確定，嗣與前開有期
      徒刑7月、3年7月、1年10月，經臺灣士林地方法院110年
      度聲字第801號裁定應執行有期徒刑4年10月確定，111年1
      0月7日執行完畢，有本院被告前案紀錄表在卷可稽（本院
      卷第31至51頁）。前開有期徒刑7月、3年7月、1年10月、
      5月於本件犯行時均未執行完畢，自不構成累犯。
  六、原審認定被告犯罪事證明確，並予論罪科刑，固非無見。
      惟：㈠被告犯洗錢防制法第14條第1項之罪，並於原審自白
      ，應依同法第16條第2項減輕其刑，原審疏未適用上開減
      刑規定，容有未洽。㈡檢察官上訴以本案共犯除被告及共
      同被告祈昕以外，顯有第三人，應論以同法第339條之4第
      1項第2款之三人以上共同犯詐欺取財罪之加重詐欺取財罪
      ，但共同被告祈昕部分，業經諭知無罪（詳後述），自非
      本案共犯可擬，且客觀上仍不能排除本案共犯僅有被告及
      不詳之人之情形，檢察官復未舉證證明本案確為三人以上
      共犯，於此合理懷疑之下，自難遽予認定被告犯三人以上
      共同犯詐欺取財罪之加重詐欺罪，關此部分上訴，核無理
      由，然原判決既有上述可議之處，仍應由本院撤銷改判。
      　
  七、爰以行為人之責任為基礎，參考被告及告訴人所述、被告
      前案紀錄表、與被告罪責及個人情狀相關之卷證資料，審
      酌被告貪圖不法利得而犯罪之動機及目的；將向他人借得
      之銀行帳戶提供不詳之人使用，以供收取所詐得款項，又
      提領詐得款項並交付不詳之人之犯罪手段；告訴人共受有
      10萬元損害之危害程度等與罪責相關之事項，兼衡從事消
      防工程，需扶養祖母之生活狀況；本案之前曾因毒品、妨
      害自由等犯行，經法院判處罪刑確定之品行；國中畢業之
      智識程度；被告坦承犯行，惟尚未與告訴人和解之犯後態
      度等與復歸社會可能性相關之事項，量處如主文所示之刑
      ，並就罰金部分諭知易服勞役之折算標準。
  八、按「犯罪所得，屬於犯罪行為人者，沒收之」、「前二項
      之沒收，於全部或一部不能沒收或不宜執行沒收時，追徵
      其價額」，刑法第38條之1第1項前段、第3項定有明文。
      共犯所得之沒收或追徵，應就各人所分得者為之，所謂各
      人「所分得」之數，係指各人「對犯罪所得有事實上之處
      分權限」而言（最高法院109年度台上字第3421號刑事判
      決參照）。另「犯第十四條之罪，其所移轉、變更、掩飾
      、隱匿、收受、取得、持有、使用之財物或財產上利益，
      沒收之」，洗錢防制法第18條第1項亦有規定。洗錢行為
      之標的是否限於行為人者始得宣告沒收，法無明文，是倘
      法條未規定「不問屬於犯罪行為人與否均沒收」時，自仍
      以屬於被告所有者為限，始應予沒收。查被告與不詳之人
      共同詐得告訴人之10萬元，係經被告提領，但被告堅稱已
      全數上繳（原審卷第105頁），且未取得任何報酬（原審
      卷第247至248頁），復查無證據得認被告對所提領之10萬
      元仍有事實上之處分權限或因本案犯行取得任何報酬，不
      另宣告沒收。
貳、被告祈昕部分（即原判決無罪部分）：
  一、公訴意旨略以：被告祈昕（下稱被告）、共同被告郭俊毅
      於109年9月間加入詐騙集團，共同被告郭俊毅擔任持金融
      卡提領贓款工作之車手；被告則擔任向車手收取提領贓款
      後轉交回核心幹部之收水工作。被告、共同被告郭俊毅2
      人加入上開詐騙集團後，即與真實姓名年籍不詳之詐騙集
      團成年成員，共同基於3人以上共同詐欺取財及不正方法
      取得他人金融帳戶洗錢之犯意聯絡，先由共同被告郭俊毅
      將其向蔣家豪（另不起訴處分）借用其母林美玲之上開陽
      信銀行帳戶提供予被告，俟由該詐騙集團其他成員於109
      年9月29日，以LINE暱稱「Arabela」、「瑾」向告訴人曾
      文逸佯稱：有件投資案需要50萬元，尚缺資金14萬元，待
      投資獲利後再平分利潤等語，致告訴人陷於錯誤，於同日
      下午2時起，分別匯款3萬元、3萬元、1萬元及3萬元至上
      開陽信銀行帳戶後，共同被告郭俊毅則依被告指示，於同
      日下午3時53分許，前往臺北市○○區○○路000號全聯福利中
      心吉林店，將告訴人所匯入之款項10萬元提領一空，並在
      臺北市士林捷運站2號出口附近交予被告。因認被告涉犯
      刑法第339條之4第1項第2款之三人以上共同犯詐欺取財罪
      之加重詐欺取財及洗錢防制法第14條第1項之洗錢罪嫌。
  二、犯罪事實應依證據認定之，無證據不得認定犯罪事實；共
      犯之自白，不得作為有罪判決之唯一證據，仍應調查其他
      必要之證據，以察其是否與事實相符；不能證明被告犯罪
      者，應諭知無罪之判決，刑事訴訟法第154條第2項、第15
      6條第2項、第301條第1項定有明文。是認定犯罪事實之證
      據，無論其為直接或間接證據，均須達於通常一般人均不
      致有所懷疑，而得確信其為真實之程度，始得據為有罪之
      認定，若其關於被告是否犯罪之證明未能達此程度，而有
      合理性懷疑之存在，致使無法形成有罪之確信，根據「罪
      證有疑、利於被告」之證據法則，即便被告所辯無可採信
      ，仍不得遽為不利被告之認定（最高法院40年台上字第86
      號、76年台上字第4986號刑事判例參照）。另檢察官就被
      告犯罪事實，應負舉證責任，並指出證明之方法。故檢察
      官對於起訴之犯罪事實，應負提出證據及說服之實質舉證
      責任。倘其所提出之證據，不足為被告有罪之積極證明，
      或其指出證明之方法，無法說服法院以形成被告有罪之心
      證者，應貫徹無罪推定原則，為被告無罪判決之諭知，刑
      事訴訟法第161條第1項、刑事妥速審判法第6條定之甚明
      。
  三、公訴意旨認被告涉犯加重詐欺取財及洗錢罪嫌，無非以：
      ㈠被告之供述；㈡證人即共同被告郭俊毅之證述；㈢證人即
      告訴人警詢證述及其報案紀錄；㈣陽信銀行帳戶之開戶資
      料及歷史交易明細；㈤自動櫃員機監視器錄影紀錄光碟及
      翻拍照片等，為其主要論據。
  四、訊據被告堅詞否認有何加重詐欺取財及洗錢犯行，辯稱：
      其未向共同被告郭俊毅借用陽信銀行帳戶，亦未指示共同
      被告郭俊毅提領及交付款項，更未在110年9月29日晚上向
      共同被告郭俊毅拿取告訴人遭詐騙之款項，當時其與女友
      張少瑄係在信義區購買電腦，不可能跟共同被告郭俊毅見
      面等語。經查：
    ㈠本件共同被告郭俊毅借得陽信銀行帳戶並提供不詳之人使
      用、告訴人遭到不詳之人以虛假投資方案為餌誘騙並受騙
      匯款10萬元至陽信銀行帳戶、共同被告郭俊毅持金融卡提
      領告訴人匯入陽信銀行帳戶10萬元一空等情，前經認定在
      案。
    ㈡證人即共同被告郭俊毅於警詢時證稱，要其提供陽信銀行
      帳戶並指示其提領及交付該帳戶內款項之人，綽號「馬丁
      」，姓祈等語（偵卷第16頁）；於偵訊及原審審理時均指
      證，被告綽號馬丁，其係將陽信銀行帳戶提供給被告，並
      依被告指示提領及交付該帳戶內10萬元款項，再至士林捷
      運站交付款項予被告等語（偵卷第244至245頁、原審卷第
      246至248頁）。
    ㈢公訴意旨所臚列之上開證據中，證人即共同被告郭俊毅雖
      指證被告涉案歷歷，惟細繹其餘證據，無論證人即告訴人
      證述、報案紀錄、陽信銀行帳戶開戶資料及歷史交易明細
      等，至多只能證明告訴人受騙匯款、款項流向及事後報案
      等情；自動櫃員機監視器錄影紀錄光碟及翻拍照片，至多
      只能證明共同被告郭俊毅持金融卡提領告訴人匯入款項等
      情，無一得以佐證證人即共同被告郭俊毅所述被告涉案乙
      節屬實。
    ㈣檢察官雖援引被告另案經檢察官起訴及法院判決之犯罪事
      實，以被告另案之犯罪手法，包括：⒈臺灣新北地方法院1
      10年度金訴字第408號刑事判決所認定，被告加入真實姓
      名年籍不詳「阿雀」所屬詐騙集團，負責收取銀行帳戶及
      金融卡，於109年6月8日前某日，借用楊榮祐之台新銀行
      帳戶，供該集團成員詐騙被害人林威侖匯入款項，復指示
      楊榮祐提領及交付款項予自己，再轉交該集團成員；⒉臺
      灣士林地方法院110年度訴字第487號刑事判決所認定，被
      告加入真實姓名年籍不詳之人所屬詐騙集團，於109年11
      月10日上午，在臺北市士林區某加油站前，將該集團成員
      所交付之國泰世華銀行金融卡，轉交少年黃○○，由黃○○於
      該日持該金融卡提領被害人莊錦輝遭該集團成員詐騙所匯
      入之5萬元款項，黃○○嗣為警當場查獲，並帶同警方前往
      被告居處交付款項時，進而查獲被告；⒊臺灣基隆地方檢
      察署檢察官110年度偵字第877、1225、5221、110年度偵
      緝字第368、369、370、371、372、373、374、375號起訴
      書所起訴，被告、郭俊毅及張芸芮等加入真實姓名年籍不
      詳之人所屬詐騙集團，被告擔任向車手收取贓款並上繳核
      心幹部之收水，郭俊毅擔任提領及交付贓款之車手，張芸
      芮擔任提供帳戶及提領贓款之車手，於109年7月至9月期
      間，由該集團成員向吳蓓婷、邱怡君、史婷萱、李怡錚、
      林彥碩、宋瑋哲、陳玟霖、張光旻、江中利、林欣儀、巫
      嘉豪、吳承懋、程柔淳等被害人行騙，待該等被害人將款
      項匯入張芸芮所提供之中國信託銀行帳戶，再由張芸芮提
      領款項交付郭俊毅，郭俊毅再至臺北市士林捷運站2號出
      口附近轉交被告等，與證人即共同被告郭俊毅所述被告本
      案之犯罪手法雷同，堪以佐證被告涉案。惟以被告另案犯
      行作為證據，若作為被告品格或性格傾向之證明，以之推
      論被告本案犯行，因具有特定品格或性格傾向之人，其行
      為並非一成不變，以另案犯行作為本案犯行之證據，將致
      有前科之人必然犯案之預斷，而與無罪推定原則相悖，是
      其證據與待證事實間缺乏關連，應認無調查之必要性；但
      使用另案犯行之證據，若非作為被告之品格或性格傾向之
      證明，而係證明被告既有或習得某項特殊犯罪技能，例如
      特殊開鎖技巧或殺人手法，如已達到若非被告顯無他人可
      為之足以確認被告並排除他人涉案之程度，因其證據與待
      證事實間具有推論之關係，則非不得參採。觀諸檢察官所
      舉被告於另案經起訴及判決之犯行，無論加入詐騙集團，
      提供銀行帳戶供該集團使用，指示車手提領及交付被害人
      受騙匯入銀行帳戶之款項，將車手所交付款項轉交該集團
      其他成員等犯罪手法，均為時下司法實務審理詐騙集團案
      件所常見，要無特殊之處，尚難據以推論被告本案之犯行
      ，自無從參採。
    ㈤至被告辯稱，其於109年9月29日晚上與女友張少瑄在臺北
      市信義區購買蘋果電腦，不可能至士林捷運站乙節，雖經
      證人張少瑄於原審審理時證稱，其於當日下午5時與被告
      碰面，並由被告騎乘機車搭載自己，於6、7時左右至臺北
      101之蘋果電腦專賣店，不確定被告下午5時前係在何處等
      語（原審卷第239至242頁），因其證詞無法排除被告仍有
      可能於當日下午5時前至士林捷運站之可能，無法證明被
      告當日不可能至士林捷運站之辯解屬實，惟依首開說明，
      認定犯罪事實須依積極證據，若乏積極證據，縱令被告之
      辯解無從採信，仍無從認定被告犯罪。
  五、原審審酌公訴意旨所列證據，認未達於通常一般之人均不
      致有所懷疑之程度，而得確信被告確有經起訴之加重詐欺
      取財及洗錢犯行，亦即本案尚有合理懷疑存在，諭知被告
      無罪，認事用法均屬妥適，應予維持。檢察官上訴意旨執
      前陳詞，尤以被告另案經起訴及判決之加入詐騙集團參與
      加重詐欺及洗錢犯罪之事實，足以佐證共同被告郭俊毅指
      證被告涉案之證詞為真，指摘原判決諭知被告無罪有所違
      誤，惟被告另案經起訴及判決之犯行縱令為真，因其犯罪
      手法尚無特殊之處，無從推論被告本案犯行，是檢察官關
      此上訴核無理由，應予駁回。
　六、被告經合法傳喚，無正當理由不到庭，爰依刑事訴訟法第
      371條規定，不待其陳述，逕行一造辯論而為判決。
據上論斷，依刑事訴訟法第371條、第368條、第369條第1項前段
、第364條、第299條第1項，洗錢防制法第14條第1項、第16條第
2項、刑法第11條、第28條、第339條第1項、第55條、第42條第3
項，刑法施行法第1條之1第1項，判決如主文。
本案經檢察官鄭東峯提起公訴，檢察官葉惠燕提起上訴，檢察官
樊家妍到庭執行職務。
中　　華　　民　　國　　111 　年　　10　　月　　25　　日
                  刑事第三庭    審判長法　官  張惠立
                                      法　官  鄭昱仁
                                      法　官  張道周
以上正本證明與原本無異。
如不服本判決，應於收受送達後20日內向本院提出上訴書狀，其
未敘述上訴之理由者並得於提起上訴後20日內向本院補提理由書
（均須按他造當事人之人數附繕本）「切勿逕送上級法院」。惟
檢察官就被告祈昕無罪部分提起上訴，須受刑事妥速審判法第9
條限制。
刑事妥速審判法第9條：
除前條情形外，第二審法院維持第一審所為無罪判決，提起上訴
之理由，以下列事項為限：
一、判決所適用之法令牴觸憲法。
二、判決違背司法院解釋。
三、判決違背判例。
刑事訴訟法第 377 條至第 379 條、第 393 條第 1 款之規定，
於前項案件之審理，不適用之。
                                      書記官  彭秀玉
中　　華　　民　　國　　111 　年　　10　　月　　25　　日
附錄：本案論罪科刑法條全文               
中華民國刑法第339條第1項
意圖為自己或第三人不法之所有，以詐術使人將本人或第三人之
物交付者，處5年以下有期徒刑、拘役或科或併科50萬元以下罰
金。
洗錢防制法第14條第1項
有第二條各款所列洗錢行為者，處7年以下有期徒刑，併科新臺
幣5百萬元以下罰金。